【裁判字號】    95,上易,1145
【裁判日期】    951121
【裁判案由】    傷害
【裁判全文】
臺灣高等法院臺中分院刑事判決        95年度上易字第1145號
上  訴  人
即  被  告  甲○○
上列上訴人因傷害案件，不服臺灣臺中地方法院95年度易字第12
37號中華民國95年7月20日第一審判決 （起訴案號：臺灣臺中地
方法院檢察署94年度偵字第9682號），提起上訴，本院判決如下
：
    主    文
上訴駁回。
    犯罪事實
一、甲○○因對於其弟媳乙○○在其弟李欽棟 （於民國93年9月
    26日死亡）生病期間未加聞問，離家外居，早已心生怨懟，
    適於94年3月24日上午7時許，在臺中縣清水鎮○○○路 150
    巷31號2樓其母親住處2樓，遇見乙○○正祭拜李欽棟亡靈，
    雙方就乙○○得否祭拜乙事起爭執，甲○○乃基於傷害犯意
    ，徒手揪住乙○○之頭髮，使其不能動彈，而拔起插在香爐
    中焚燒之線香（未扣案）觸刺乙○○之臉頰、手部等處，乙
    ○○為掙脫甲○○之施暴，雙方進而相互拉扯，致乙○○因
    此受有頸部挫擦傷、右手挫擦傷及臉、頭部挫傷之傷害。
二、案經乙○○訴請臺灣臺中地方法院檢察署檢察官偵查起訴。
    理    由
一、訊據被告甲○○（以上簡稱被告）矢口否認有何傷害犯行，
    辯稱：其於本案發生當時並不在現場，乃至清水鎮紫雲巖參
    拜，且其後即往位於臺中縣梧棲鎮○○路「永青海鮮餐廳」
    上班，告訴人乙○○（以上簡稱告訴人）之傷害與其無關，
    告訴人是為了爭奪遺產才對其提起本案傷害告訴等語。經查
    ：(一)上開犯罪事實，迭據告訴人於警詢時、檢察官偵查中及
    原審法院暨本院審理時證述：「（問：甲○○於何時、地？
    如何對妳傷害？請敘述當時情形？）於94年3月24日上午7、
    8時許，在臺中縣清水鎮○○里○○○路150巷31號 2樓，當
    天我正在祭拜我丈夫，甲○○恰好到我家，當時她問我回來
    做什麼，我回答說我回來祭拜我丈夫，她竟說我在『拜什麼
    小』（臺語音譯，乃指拜啥東西之粗俗用語），並開口罵我
    ，還拔出香爐中的香觸我臉頰，及動手拉掉我一把頭髮，致
    使我受傷．．（問：妳當時有無還手？）因她拉住我頭髮，
    我有動手企圖撥掉她的手。」等語（以上見臺灣臺中地方法
    院檢察署 94年度偵字第9682號偵查卷第8頁一臺中縣警察局
    清水分局94年5月3日警詢筆錄）；「（問：你與被告甲○○
    何關係？）她是我先生的大姊，但她是養女．．。（問：告
    甲○○何事？） 94年3月24日早上7、8點左右，在臺中縣清
    水鎮○○○路150巷31號我婆婆家，當時我在2樓祭拜我先生
    ，甲○○上樓後就罵我『拜什麼小』，我有回應，她就拿已
    經點燃的香觸我的臉頰，並且將我的頭髮拉下一大把．．。
    」等語（以上見臺灣臺中地方法院檢察署94年度發查字第13
    49號偵查卷第3頁─檢察官94年4月6日訊問筆錄）；「 （問
    ：何時何地被打？經過情形？）94年3月24日早上7點多，在
    我婆家 2樓神明廳被打的，當天是為了回去祭拜我先生，所
    以在前一晚就在我婆家過夜，甲○○是住在附近，他是我先
    生的大姊，24日早上7點多他上2樓，我們才碰到的，我在拜
    拜時，他問我回來幹什麼，我說我在拜我先生，他就開始罵
    我。（問：他有無傷害你？）我有帶相片，他拉我頭髮，右
    手從香爐拿香燙我臉部及頸部、手，我用手撥開．．．．．
    」等語（以上見臺灣臺中地方法院檢察署94年度偵字第9682
    號偵查卷第32頁、第33頁─檢察官 94年9月20日訊問筆錄）
    ；「（檢察官起訴書記載94年3月24日案發當天你為何會出
    現在臺中縣清水鎮○○○路150巷31號2樓？）因為我要回去
    祭拜我的先生。」、「（當天是何特別的日子？）過世一年
    內初一、十五都要回去拜。」、「（那天初一或十五？）十
    五。」、「（你是當天回去或前一晚回去？）前一晚回去。
    」、「（那個地方有何人居住？）我婆婆、我先生二姐的小
    女兒。．．」、「（請說明案發當時事情是如何發生？經過
    及結束？）我回去在 2樓拜拜，他看到我，他就問我在做什
    麼，我說我在拜拜，他說『拜三小』，他罵我，拿香爐內香
    觸我的臉、拉我的頭髮，罵我壞女人，害死他小弟等等．．
    。」、「（為何會和甲○○發生糾紛？）因為她說我害死他
    弟弟，是壞女人，在外面亂來。我也不知道他為何要這樣說
    ，而且他說我要貪圖他娘家的財產．．。」等語（以上見原
    審法院審理卷第28頁、第29頁─原審法院95年7月6日審理筆
    錄）；「（94年3月24日上午7時有無與被告發生衝突？）當
    時我在拜拜，被告看到我在拜拜，被告問我回來做什麼，我
    告訴被告我在拜我先生，被告就說我『拜什小』，被告罵我
    壞女人，還說我憑什麼與我弟弟說話，被告就拿香刺我的臉
    ，還抓我的頭髮。」、「（有無其他傷害行為？）被告抓我
    頭髮時，我很痛，我就用手撥開，而且還一直罵我，我與我
    先生並沒有離婚，我們沒有相撞，當時我的頭髮還被抓住。
    」、「（為何診斷書顯示你的臉部、手部有挫傷，頸部有挫
    傷、擦傷等？）因為被告欺負我，被告抓我頭髮的時候，也
    有拉扯，所以有傷到。」、「（案發當時有無其他人在場？
    ）當時只有我與被告在場。」、「（後來如何結束？）後來
    我跑去房間，所以被告就停止打我，被告就下樓，當時現場
    沒有其他的人在。」等語 （以上見本院95年11月7日審判筆
    錄）甚明在卷。又稽之卷附童綜合醫院 94年3月24日出具之
    第33499號診斷證明書載稱告訴人之傷勢為 「頸部挫擦傷、
    右手挫擦傷及臉、頭部挫傷」（以上見臺灣臺中地方法院檢
    察署94年度偵字第9682號偵查卷第9頁） ，而告訴人提出之
    照片亦清晰可見其左臉頰及下頷部分有如告訴人指稱被焚燒
    之線香觸刺之痕跡及頭頂部頭髮被拔除之跡象（見臺灣臺中
    地方法院檢察署94年度發查字第1349號偵查卷第6頁、 94年
    度偵字第9682號偵查卷第34頁、第35頁及第36頁）。揆之告
    訴人歷次指證被傷害經過情節均屬一致，苟非確實受被告攻
    擊傷害，當無從杜撰上開被傷害之細節，復能提出傷勢情況
    相符之診斷證明書及照片以證明之。是告訴人上開指訴，堪
    認屬實，並非虛詞構陷。(二)被告自偵查時迄本院審理時，雖
    一再辯解：案發時其未在現場，告訴人身體之傷害與其無關
    云云，並舉證人即其同事黃雅芬、其妹李秋蘭及妹婿陳錫章
    之證詞與提出其當天之上班打卡單及所填寫之顧客點菜單等
    資料為據。惟查：1.證人黃雅芬於 95年2月14日檢察官偵訊
    中雖證稱：被告於案發當日確實有至餐廳上班，時間如打卡
    單所記載，卡是本人打的，不能代打，我們是 9點半上班等
    語（以上見臺灣臺中地方法院檢察署94年度偵字第9682號偵
    查卷第49頁及50頁）。然依被告所提出打卡單所示（見上揭
    第9682號偵查卷第53頁），被告於案發當天上午之上班打卡
    時間為9時27分，而案發現場至被告上班之 「永青海鮮餐廳
    」之里程數約為13.5公里，正常通行所需時間約16分鐘，已
    據原審法院函請臺中縣警察局清水分局調查明確，有該分局
    95年6月20日清警偵字第 0950029074號函附偵查報告在卷可
    參。揆之本案告訴人指述被告對其傷害之時間係發生在當天
    上午7、8時許，與上揭被告打卡之時間相隔達 1~2小時餘，
    即令被告在 8時始離開案發地點，仍有充裕時間抵達上班處
    所，而在上午 9時27分完成打卡。而上開被告提出之顧客點
    菜單乃被告上班後所為，其時間更在打卡之後。是上開人證
    與物證，均不能資以憑認被告當天確實因工作關係，而未於
    案發時間在現場與告訴人衝突。2.證人李秋蘭雖於95年1月2
    5日偵訊中證稱：被告每天早上都會去山頂派出所 （經查應
    為「三田派出所」之誤植）載同前往港埠路餐廳上班，其等
    皆在9時5分或10分約在派出所會合，上班時間為 9時30分，
    案發當天並無排休，當日早上上班前其並無跟被告到別的地
    方等語（以上見臺灣臺中地方法院檢察署94年度偵字第9682
    號偵查卷第45頁）。然據上開臺中縣警察局清水分局調查結
    果，案發現場至上開派出所之里程數約為 7公里，正常通行
    所需時間約11分鐘，有前揭警製偵查報告可憑。可知被告當
    天上午在案發現場與告訴人衝突，並實施傷害行為後，仍可
    於9時5分或10分前，從容前往三田派出所載同李秋蘭前往上
    班，無從作為被告在案發時間不在現場之佐證。3.證人陳錫
    章雖於95年11月7日本院審理時，偕同被告到庭結證：「（
    94年3月24日上午7點時，當時何人在 150巷31號的住家？）
    有我、我老婆李玉蘭、我女兒陳冠吟在家。」、「（當天早
    上有無看到告訴人？）沒有。」、「 （3月23日晚上告訴人
    有無住在150巷31號？） 我沒有看到。」、「（你有無與你
    岳母同住？是否同棟？）有同住，我都有往來，早上我會過
    去吃飯，晚上我岳母會到我住的那棟睡覺，因為我岳母要陪
    伴小孩子」云云，惟其於同期日尚陳稱：「（當天上午 7時
    你是否在場？）我平常7點多上班，我是作建築的，所以7點
    多出門。」、「（當天幾點出門？） 我到沙鹿的時候7點20
    分，從家裡出發到沙鹿20幾分鐘。」等語，經審判長質詰實
    情後，始翻稱：「（豈不是要在7點前出門？）我是上8點的
    班。」、「（為何剛才說7點20分要到沙鹿？）我是 7點到7
    點20分的期間要出門去上班。」云云，復於檢察官詰問時又
    改稱：其並未居住於案發之「臺中縣清水鎮○○○路150巷3
    1號2樓」處，而係住在鄰近之另棟房屋，並繪製二棟房屋關
    係位置圖在卷供參（見本院審判筆錄後附），且陳稱：「（
    你有無與你岳母同住？是否同棟？）有同住，我都有往來，
    早上我會過去吃飯，晚上我岳母會到我住的那棟睡覺，因為
    我岳母要陪伴小孩子」、「（三餐是否都去岳母的住處吃飯
    ？）對。」、「（案發當天，你太太有無去拜拜？）只有初
    一、十五會去拜拜。」、「（被告平常是否回家？）很少回
    家，我不常看到她。」、「（你會到岳母住家的祖先牌位拜
    拜？）不會。」、「 （如果告訴人在2樓拜拜，你也是不知
    道？）不知道。」等語。由證人陳錫章就其所證：其應於上
    午 7時20分至沙鹿鎮工作，且未居住於案發現場所在之房屋
    及未曾上樓，對於告訴人有無在 2樓祭拜亦不知情，且對於
    案發當日即為農曆「15」日仍渾然不覺等節，實不能憑為被
    告有利之認定。(三)綜上所述，無論上開證人黃雅芬、李秋蘭
    及陳錫章之證言，抑或被告提出之打卡單、顧客點菜單，均
    不足以反駁告訴人所為被告於前開時、地，對告訴人施加傷
    害行為之指證，被告之辯解，係卸責之詞，不能採信。被告
    上開傷害犯行，洵足認定，自應依法論科。
二、按行為後法律有變更者，適用行為時之法律，但行為後之法
    律有利於行為人者，適用最有利於行為人之法律，現行刑法
    第2條第1項定有明文。此規定乃與刑法第 1條罪刑法定主義
    契合，而貫徹法律禁止溯及既往原則，係規範行為後法律變
    更所生新、舊法律比較適用之準據法。是刑法第 2條本身雖
    經修正，但既屬於適用法律之準據法，本身尚無比較新舊法
    之問題，應一律適用裁判時之現行刑法第 2條規定以決定適
    用之刑罰法律。又刑法修正前、後之比較適用，應就罪刑有
    關之共犯、未遂犯、想像競合犯、牽連犯、連續犯、結合犯
    ，以及累犯加重、自首減輕暨其他法定加減原因（如身分加
    減）與加減例等一切情形，綜其全部罪刑之結果而為比較，
    （最高法院95年5月23日95年度第8次刑庭會議決議參照）。
    經查：(一)被告行為後，刑法施行法業於95年6月14日增訂第1
    條之 1規定：「中華民國九十四年一月七日刑法修正施行後
    ，刑法分則則編所定罰金之貨幣單位為新臺幣。九十四年一
    月七日刑法修正時，刑法分則編未修正之條文定有罰金者，
    自九十四年一月七日刑法修正施行後，就其所定數額提高為
    三十倍。但七十二年六月二十六日至九十四年一月七日新增
    或修正之條文，就其所定數額提高為三倍。」，而刑法第33
    條第5款則於95年5月17日修正為：「主刑之種類如下：五、
    罰金：新臺幣一千元以上，以百元計算之」，並均生效施行
    ，是依被告行為後之修正法律，刑法第277條第1項傷害罪所
    得科處之罰金刑最高為新臺幣3萬元，最低為新臺幣1千元；
    然依被告行為時之罰金罰鍰提高標準條例第 1條前段及刑法
    第33條第5款之規定，該罪之罰金刑最高為銀元1萬元，最低
    額為銀元 1元，若換算為新臺幣，其最高額雖與新法同為新
    臺幣3萬元，然最低額僅為新臺幣3元。比較修正前、後之刑
    罰法律，自以被告行為時關於科處罰金刑之法律較有利於被
    告。(二)再被告於行為時之刑法第41條第 1項前段規定：「犯
    最重本刑為五年以下有期徒刑以下之刑之罪，而受六個月以
    下有期徒刑或拘役之宣告，因身體、教育、職業、家庭之關
    係或其他正當事由，執行顯有困難者，得以一元以上三元以
    下折算一日，易科罰金。」；又依當時有效之修正前罰金罰
    鍰提高標準條例第 2條前段（現行法已刪除）規定，應提高
    原定數額100倍折算1日，則本件被告行為時之易科罰金折算
    標準，應以銀元100元、200元、300元即新臺幣 300元、600
    元、900元折算1日。惟95年7月1日施行之修正刑法第41條第
    1 項前段則規定：「犯最重本刑為五年以下有期徒刑以下之
    刑之罪，而受六個月以下有期徒刑或拘役之宣告者，得以新
    臺幣一千元、二千元或三千元折算一日，易科罰金。」。經
    比較修正前後關於易科罰金折算標準之規定，以修正前之規
    定，較有利於行為人。是依刑法第2條第1項前段之規定，本
    件應適用被告行為時之修正前刑法第41條第 1項前段、修正
    前罰金罰鍰提高標準條例第 2條、現行法規所定貨幣單位折
    算新臺幣標準第2條之規定，諭知以銀元300元即新臺幣 900
    元折算1日為易科罰金之折算標準。
三、核被告甲○○所為，係犯刑法第277條第1項之傷害罪。原審
    認定被告罪證明確，而依刑事訴訟法第299條第1項前段，刑
    法第2條第1項前段、第277條第1項、修正前刑法第41條第 1
    項前段，罰金罰鍰提高標準條例第 1條前段、修正前罰金罰
    鍰提高標準條例第 2條，現行法規所定貨幣單位折算新臺幣
    條例第二條，予以論罪科刑，並審酌被告犯罪之動機、目的
    、手段、犯罪所生之損害、犯罪後迄未與告訴人和解，態度
    不佳等一切情狀，量處拘役59日，並諭知易科罰金之折算標
    準。至於被告用以觸刺告訴人使用之線香，因不合於刑法第
    38條規定沒收之要件，爰未併予宣告沒收。核原審判決認事
    用法均核無違誤，量刑亦稱妥適，並無罪刑不相當，致過重
    之情形，被告上訴意旨仍執陳詞，否認犯罪，指摘原判決不
    當，為無理由，應予駁回。
據上論結，應依刑事訴訟法第368條，判決如主文。
本案經檢察官丙○○到庭執行職務。
中    華    民    國    95    年    11    月    21    日
            刑事第三庭  審判長法  官  王  增  瑜
                              法  官  廖  柏  基
                              法  官  蔡  紹  良
上列正本證明與原本無異。
不得上訴。
                              書記官  巫  丞  晏
中    華    民    國    95    年    11    月    21    日
【附錄論罪科刑法條】
刑法第277條第1項：
傷害人之身體或健康者，處3年以下有期徒刑、拘役或1千元以下
罰金。
                                                      Ｒ


司法院資訊處製作；財團法人民間司法改革基金會備份。
